臺灣高等法院刑事判決
110年度交上訴字第18號
上  訴  人  
即  被  告  林麗青
選任辯護人  劉嘉宏律師（法扶律師）
上列上訴人即被告因傷害等案件，不服臺灣士林地方法院109年
度交訴字第13號，中華民國109年12月15日第一審判決（起訴案
號：臺灣士林地方檢察署108年度偵字第17647號），提起上訴，
本院判決如下：
    主  文
原判決關於傷害及定應執行刑部分均撤銷。
林麗青犯傷害罪，處拘役參拾日，如易科罰金，以新臺幣壹仟元
折算壹日。
其他上訴駁回。
前開撤銷改判與上訴駁回部分所處之刑，應執行拘役肆拾伍日，
如易科罰金，以新臺幣壹仟元折算壹日。
    事  實
一、林麗青於民國108年10月24日17時10分許，騎乘車牌號碼000
    －000號普通重型機車（下稱A車），沿臺北市士林區中山北
    路（下稱中山北路）6段由北往南方向行駛，行經中山北路6
    段23號前，本應注意車前狀況及兩車並行之間隔，並隨時採
    取必要之安全措施，而依當時天候晴，夜間有照明，所行經
    之柏油路面乾燥無缺陷、無障礙物、視距良好等情形，並無
    不能注意情事，竟疏未注意即貿然前行向右偏，適有劉咸蕙
    騎乘車牌號碼000－000號普通重型機車（下稱B車）沿中山北
    路6段同向行駛後在該處停等紅燈，林麗青騎乘A車欲自劉咸
    蕙所騎乘B車左側超車並行時，未注意車前狀況及兩車並行
    之間隔，因而撞擊劉咸蕙所騎乘B車左側後視鏡及劉咸蕙左
    手臂，致劉咸蕙受有左上臂瘀青4×2公分、左手背擦傷1×0.3
    公分、1×0.5公分等傷害。
二、林麗青與劉咸蕙因上開事故發生口角爭執，林麗青竟另基於
    傷害他人身體之犯意，先徒手將劉咸蕙推倒在地，復徒手抓
    劉咸蕙衣領，且以腳踹劉咸蕙身體，致劉咸蕙受有前頸處擦
    傷1.5×0.3公分、2.5×0.6公分、右手背瘀青2.5×1公分、1×0
    .5公分、右手第5指擦傷0.5×0.2公分、左大腿瘀青6×4公分
    、2×1.5公分、左膝瘀青6×2公分等傷害。
三、案經劉咸蕙訴由臺北市政府警察局士林分局（下稱士林分局
    ）報請臺灣士林地方檢察署檢察官偵查起訴。
    理  由
壹、證據能力
一、按被告以外之人於審判外之陳述，雖不符前4條（刑事訴訟
    法第159條之1至第159條之4）之規定，而經當事人於審判程
    序同意作為證據，法院審酌該言詞陳述或書面陳述作成時之
    情況，認為適當者，亦得為證據；當事人、代理人或辯護人
    於法院調查證據時，知有第159條第1項不得為證據之情形，
    而未於言詞辯論終結前聲明異議者，視為有前項之同意，刑
    事訴訟法第159條之5第1項、第2項分別定有明文。
二、本判決所引被告以外之人於審判外之供述證據筆錄，因檢察
    官、上訴人即被告林麗青（下稱被告）及辯護人於本院準備
    程序、審理時對於該等證據均未爭執證據能力【見本院卷第
    65至66、100頁；原審辯護人於原審陳稱均同意有證據能力
    等語（見交訴字卷第71至73頁）】，且迄至言詞辯論終結前
    均未聲明異議，本院審酌此等供述證據筆錄製作時之情況，
    並無違法不當及證明力明顯過低之瑕疵，認以之作為證據應
    屬適當，復經本院依法踐行調查證據程序，揆諸前開規定，
    本院認此等證據均具有證據能力。又本判決所援引之其他文
    書、物證，因檢察官、被告及辯護人於本院準備程序、審理
    時對於該等證據均未爭執證據能力【見本院卷第65至66、10
    0至102頁；原審辯護人於原審陳稱均同意有證據能力等語（
    見交訴字卷第71至73、136至137頁）】，且無證據證明係公
    務員違背法定程序所取得，復無顯有不可信之情況或不得作
    為證據之情形，並經本院依法踐行調查證據程序，均具有證
    據能力。
貳、認定被告犯罪事實所憑之證據及理由
一、訊據被告對於上開時、地與告訴人劉咸蕙（下稱告訴人）因
    行車糾紛發生爭執，與告訴人發生拉扯，且曾拉住告訴人衣
    領等情固坦認不諱，惟矢口否認有何過失傷害、普通傷害等
    犯行，辯稱：我沒有跟劉咸蕙擦撞，我們是行車糾紛，是她
    後來自己不知道因為怎麼樣，講一講然後吐口水，自己倒下
    去，我沒有推倒她，也沒有踹她或打她，我根本就沒有動手
    ，事實上是她騎摩托車過來莫名其妙罵我，我騎車速度比較
    慢，她就自己過來罵我、嚇到我，她沒有受傷，有些傷可能
    是她自己造成，因我對她只有推推扯扯，完全沒有動手，連
    動到她一根手指頭都沒有云云（見本院卷第99、104、105頁
    ）。
二、本院之判斷
(一)上開事實，業據被告於原審及本院準備程序自承犯過失傷害
    及傷害等犯行在卷【見交訴字卷第249至250、261頁、本院
    卷第67頁；另被告於原審109年5月12日準備程序時亦曾承認
    犯傷害罪（見審訴字卷第48頁）】，並經證人即告訴人於警
    詢及偵查證述明確（見偵字卷第11至13、15至17、83至85頁
    ），且有道路交通事故現場圖、士林分局交通分隊道路交通
    事故補充資料表、道路交通事故談話紀錄表、道路交通事故
    調查報告表(一)、(二)、現場照片及車損照片等在卷可稽（
    見偵字卷第47至49、53至57、63至65頁）。再告訴人確受有
    如事實欄一、二所示傷害，亦有卷附臺北市立聯合醫院陽明
    院區驗傷診斷證明書可考（見偵字卷第21至22頁）。
(二)被告於本院審理時雖以上開情事置辯，然查：
  1.被告於原審及本院準備程序多次承認對告訴人為上開事實欄
    二所示傷害犯行（見審訴字卷第48頁、交訴字卷第249至250
    、261頁、本院卷第67頁），再被告於原審及本院準備程序
    亦曾承認上開事實欄一所示過失傷害犯行（見交訴字卷第24
    9至250、261頁、本院卷第67頁），核與證人即告訴人於警
    詢及偵查之證述情節相符（見偵字卷第11至13、15至17、83
    至85頁），且有前開貳、二、(一)所示各該書證可證，是被
    告於本院審理時翻異前詞，改以上開情事置辯，是否可採，
    已非無疑。
  2.觀諸上開臺北市立聯合醫院陽明院區驗傷診斷證明書（見偵
    字卷第21至22頁），告訴人驗傷時間為108年10月24日19時4
    0分，與本案發生時間108年10月24日17時10分許，僅間隔2
    小時多，且告訴人於就醫時已主訴係車禍後爭吵被推抓，參
    諸告訴人之傷勢遍及左上臂、左手背、前頸處、右手背、右
    手第5指、左大腿及左膝等處，且傷勢種類多屬瘀青、擦傷
    ，告訴人於警詢及偵查復已證稱當時係遭被告騎車撞擊左手
    臂及後視鏡，手部的傷痕應該是車輛擦撞時導致的等語明確
    （見偵字卷第53、12、16、83、84頁），徵諸被告於本院審
    理時亦不否認曾拉住告訴人衣領，與告訴人發生拉扯等情（
    見本院卷第99、104頁），況告訴人與被告間除本案行車糾
    紛事故外，之前並無嫌隙，告訴人當無可能在短短時間內故
    意自行導致上開傷害以誣陷被告之動機及必要，本院勾稽此
    等情節，並參酌卷附相關事證，認告訴人之指訴與被告嗣後
    翻異前詞之辯解相較，應以告訴人之指訴較符真實而可採。
    是告訴人所受左上臂及左手背等處之傷害，應係因本案車禍
    事故造成，而告訴人所受前頸處、右手背、右手第5指、左
    大腿及左膝等處之傷害，則係遭被告徒手推倒在地，復徒手
    抓衣領，且以腳踹告訴人身體所致。
  3.被告雖於本院審理時提出錄影光碟（置於本院卷證物袋內）
    ，欲證明其並未傷害告訴人，告訴人走路像正常人一樣，還
    講其是非，公然侮辱並對其吐口水，且有講其老公是非，說
    警察算什麼，有什麼了不起，公然侮辱警察，還說其是神經
    病，告訴人根本就沒有什麼傷，她是騙人的云云（見本院卷
    第99、105頁）。然辯護人已表示：被告剛剛來法院時才跟
    我說她有她剛剛講的光碟片，光碟片的內容，剛剛我有請她
    以手機讓我看一下，她的意思是說衝突後劉咸蕙還可以正常
    的講電話，足以證明沒有把她踹過重，她想要表達的是這個
    意思等語（見本院卷第99頁），被告亦供稱這是在發生衝突
    後，警察到了之情形（見本院卷第103頁），堪認被告所提
    出光碟片內容為本案發生後所錄製，並非被告與告訴人當時
    發生車禍或拉扯之經過內容，徵諸告訴人之傷勢均屬瘀傷或
    擦傷，非屬重大而會影響行走之嚴重傷害，縱令告訴人於遭
    本案車禍事故及遭被告攻擊後仍可像正常人行走或講電話，
    亦難認與常情有違，自無從反推告訴人並未因本案車禍事故
    及未遭被告攻擊受傷等情。至被告主張告訴人講其是非，公
    然侮辱並對其吐口水，且有講其老公是非，說警察算什麼，
    有什麼了不起，公然侮辱警察，還說其是神經病等節，均與
    本案過失傷害、傷害犯行無直接關聯，亦無從為有利被告認
    定，均附此敘明。
  4.據上，告訴人確因被告騎乘A車撞擊告訴人所騎乘B車左側後
    視鏡及告訴人左手臂，致告訴人受有左上臂瘀青4×2公分、
    左手背擦傷1×0.3公分、1×0.5公分等傷害；復因與被告發生
    口角爭執，遭被告徒手推倒在地、抓衣領，且以腳踹而受有
    前頸處擦傷1.5×0.3公分、2.5×0.6公分、右手背瘀青2.5×1
    公分、1×0.5公分、右手第5指擦傷0.5×0.2公分、左大腿瘀
    青6×4公分、2×1.5公分、左膝瘀青6×2公分等傷害，應可認
    定。被告執前詞主張告訴人沒有受傷云云，自不可採。
(三)按「汽車行駛時，駕駛人應注意車前狀況及兩車並行之間隔
    ，並隨時採取必要之安全措施，不得在道路上蛇行，或以其
    他危險方式駕車」，道路交通安全規則第94條第3項定有明
    文，被告當知悉並遵守前開規定。徵諸本案車禍事故發生時
    天候晴，夜間有照明，所行經之柏油路面乾燥無缺陷、無障
    礙物、視距良好等情形，有卷附道路交通事故調查報告表(
    一)可參（見偵字卷第55頁），並無不能注意情事，竟疏未
    注意即貿然前行向右偏，適告訴人騎乘B車同向行駛後在該
    處停等紅燈，被告騎乘A車欲自告訴人所騎乘B車左側超車並
    行時，未注意車前狀況及兩車並行之間隔，因而撞擊告訴人
    所騎乘B車左側後視鏡及告訴人左手臂，致告訴人受有如事
    實欄一所示傷害，堪認被告就此車禍事故確未盡其注意義務
    而有過失，且被告過失駕駛肇事行為與告訴人所受如事實欄
    一所示傷害結果間顯具有相當因果關係。
(四)至被告於本院審理時所提前開光碟片，並請求傳訊警察作證
    等節（見本院卷第103頁），因該光碟片內容係在事故發生
    後所錄製，業經本院論述如前，且卷內並無證據可證被告與
    告訴人於員警據報到場處理後仍有肢體衝突，自無勘驗或傳
    訊作證之調查必要，附此敘明。
三、綜上，本案事證明確，被告上開犯行均堪認定，皆應依法論
    科。
參、法律適用
一、核被告所為，係犯刑法第284條前段過失傷害罪及第277條第
    1項傷害罪。
二、被告所犯上開2罪，犯意各別，行為互殊，應分論併罰。
三、被告無刑法第19條第2項減輕其刑規定之適用
(一)辯護人雖為被告辯護稱：依照病歷資料可知被告從00歲時就
    是97年，就有躁鬱症，並且深受病情干擾，甚至有傷害的行
    為；本案案發是在108年，也就是被告00歲時，依照病歷資
    料可知，那一年並沒有規則的就醫和服藥，隔年就出現脫序
    的行為，有自殺、自傷、路倒公園被強制送到醫院治療的情
    事，由此可知被告的精神狀態還有識別能力顯然不若一般常
    人，尤其本案傷害案件是先有一個交通事故的紛爭，遇此衝
    突事件，被告的行為還有精神狀態更容易因受到刺激而失控
    ，因此請庭上審酌本案有無刑法第19條第2項減輕其刑的適
    用云云（見本院卷第106至107頁）。
(二)經查：
　1.被告於偵查供稱：108年10月24日傍晚有騎車在士林區中山
    北路6段由北往南方向前進，當時雙方有發生爭執，對方有
    對我逼車，騎車忽快忽慢，我們是同一個方向，後來我們就
    靠邊理論爭執，當時告訴人騎在我前面等情（見偵字卷第87
    頁）；證人即告訴人於偵查證稱：當時我是由北往南方向前
    進，當時前面紅燈我煞車停下，停下來之後被告很快從我左
    後方撞到我的左手臂及左後照鏡，我有跟她說你為什麼撞我
    ，她跟我說她趕時間，並且說她老公是警察，後來說雙方就
    起了爭執，她將我及我的機車推倒，用腳踹我的腿，並請抓
    我的衣領，因為她攻擊我，所以我倒在機車上，我有用手擋
    她等語（見偵字卷第84至85頁），被告就此部分所為基本重
    要事實之供述，核與告訴人上開證述大致相符，堪認被告對
    於當時如何發生車禍、如何與告訴人發生爭執均屬知悉。參
    諸被告於本案車禍事故時曾停車與告訴人理論，是勾稽此情
    ，尚難認被告案發當時之精神狀態與一般常人不同。
　2.觀諸卷附中華民國身心障礙證明、臺北榮民總醫院診斷證明
    書、臺北醫學大學附設醫院診斷證明書（見交訴字卷第25、
    23、129、211頁）、臺北榮民總醫院110年3月23日北總企字
    第1109903098號函及檢附資料、臺北醫學大學附設醫院110
    年3月25日校附醫歷字第1100001827號函及檢附資料、國防
    醫學院三軍總醫院110年3月29日院三醫資字第1100014335號
    函及檢附資料、國防醫學院三軍總醫院北投分院110年3月29
    日三投行政字第1100014539號函及檢附資料（見本院病歷資
    料卷第3至127、129至489、491至591、593至621頁），被告
    雖有中度身心障礙，罹患有雙相情緒障礙症（躁鬱症），且
    於案發前即有相關就診紀錄，然被告於本案案發前最近一次
    因精神疾病在該院住院期間為102年4月8日至30日，有卷附
    臺北榮民總醫院109年8月31日北總精字第1090004382號函可
    參（見交訴字卷第97頁），且係於本案案發達數月後之109
    年6月13日至7月14日方前往新光醫療財團法人新光吳火獅紀
    念醫院（下稱新光醫院）精神科住院治療，有新光醫院109
    年9月9日新醫醫字第1090000567號函在卷可考（見交訴字卷
    第99頁），堪認被告於本案發生前數月內並無因精神疾病住
    院就醫情形，就此與被告發生本案時之前開情狀綜合觀之，
    難認被告於本案行為時有因精神障礙或其他心智缺陷，致其
    辨識行為違法或依其辨識而行為之能力顯著減低之情形，自
    難僅因被告罹有上開疾病，即適用刑法第19條第2項規定減
    輕其刑。辯護人上開主張，難認可採。
四、本案無刑法第62條自首規定適用
　　臺北市政府警察局道路交通事故肇事人自首情形紀錄表雖載
    稱：報案人或勤指中心轉來資料未報明肇事人姓名，處理人
    員前往現場處理時，肇事人在場，並當場承認為肇事者云云
    （見偵字卷第61頁）。然按自首以對於未發覺之罪投案而受
    裁判為要件，被告雖在現場，然於員警詢問時僅供稱：對方
    （告訴人）一直逼車，我們雙方就靠邊理論、爭執，雙方尚
    未擦撞，爭執後有拉扯，雙方車才倒，非因擦撞倒車等語（
    見偵字卷第51頁），自始否認有發生車禍事故，足徵被告並
    未自承有本案車禍發生，難認被告符合自首要件，自無從依
    刑法第62條規定減刑，併此敘明。
肆、不另為無罪諭知部分
一、公訴意旨固認被告上開事實欄二所示傷害行為，除致告訴人
    受有如事實欄二所示傷害外，另致告訴人受有右手背擦傷1×
    0.3公分、1×0.5公分之傷害，因認被告此部分亦涉犯刑法第
    277條第1項傷害罪嫌云云。
二、經查：觀諸卷附臺北市立聯合醫院陽明院區驗傷診斷證明書
    （見偵字卷第21至22頁），其上並未載稱告訴人受有右手背
    擦傷1×0.3公分、1×0.5公分之傷害，是依卷內事證，不能證
    明被告有此部分傷害犯行，本應為被告無罪判決諭知，然因
    起訴書認此部分與前揭傷害犯行有實質上一罪關係，爰不另
    為無罪諭知。
伍、駁回上訴（過失傷害部分）之理由
一、原審審理後，認被告犯過失傷害罪事證明確，援引刑法第28
    4條前段、第41條第1項前段，刑法施行法第1條之1第1項等
    規定，以行為人責任為基礎，審酌被告騎乘機車行駛於道路
    上，未能善盡駕駛注意義務，未注意車前狀況及保持兩車並
    行間隔之安全距離，因而撞擊告訴人所騎乘B車左側及告訴
    人左手臂，致告訴人受有如事實欄一所示傷害，為本案車禍
    肇事原因，併參酌被告素行（見交訴字卷第11至14頁本院被
    告前案紀錄表），及被告犯後態度，迄未與告訴人達成民事
    和解並賠償所受損害，併審酌被告為中度身心障礙，患有雙
    相情緒障礙症（躁鬱症），有臺北榮民總醫院診斷證明書、
    臺北醫學大學附設醫院診斷證明書及中華民國身心障礙證明
    等在卷可稽（見交訴字卷第25、129、211頁），兼衡被告自
    陳之學歷，目前職業為卡拉OK伴酒唱歌，平均月收入約新臺
    幣（下同）1萬多元，具中低收入戶身分，離婚，無子女，
    自己1個人居住而未與父母、手足同住之智識、經濟及家庭
    生活狀況（見交訴字卷第211、263頁）等一切情狀，量處拘
    役25日，並諭知如易科罰金，以1,000元折算1日之易科罰金
    折算標準。經核原審此部分認事用法並無違誤，量刑亦屬妥
    適，原判決此部分應予維持。
二、被告此部分上訴無理由
(一)被告確於如事實欄一所示時、地與告訴人發生本案車禍事故
    ，且被告無刑法第19條第2項規定適用，均經本院論述如前
    ，是被告以其並未與告訴人發生擦撞，僅係行車糾紛，且有
    刑法第19條第2項規定適用云云為由提起上訴，為無理由。
(二)次按量刑輕重，屬為裁判之法院得依職權自由裁量之事項，
    苟其量刑已以行為人之責任為基礎，並斟酌刑法第57條各款
    所列情狀，在法定刑度內，酌量科刑，無顯然失當或違反公
    平、比例及罪刑相當原則者，亦無偏執一端，致明顯失出失
    入情形，即不得指為違法。查原審判決已經詳細記載量刑審
    酌各項被告過失傷害犯行之犯罪情節及犯罪後態度等一切情
    狀，予以綜合考量，在法定刑內科處其刑，尚屬妥適，是被
    告主張原審此部分量刑過重云云（見本院卷第19至20頁），
    亦無可採。
(三)據上，被告執前詞所提上訴，均無理由，應予駁回。
陸、撤銷改判（傷害及定應執行刑部分）之理由
一、原審審理後，認被告犯傷害罪事證明確，援引刑法第277條
    第1項、第41條第1項前段，刑法施行法第1條之1第1項等規
    定，予以論罪科刑，固非無見。然被告以如事實欄二所示方
    式攻擊告訴人，告訴人並未受有右手背擦傷1×0.3公分、1×0
    .5公分等傷害，此部分應不另為無罪諭知，業經本院論述如
    上，原審認被告傷害告訴人致告訴人受有此等傷勢，顯與事
    實不符。被告執前開各詞主張其沒有傷害告訴人，且有刑法
    第19條第2項規定適用云云，雖均無理由，然原判決此部分
    既有前開可議之處，自屬無可維持，應由本院將原判決關於
    傷害及定應執行刑部分均予以撤銷改判。
二、量刑及定應執行刑　　
　　爰審酌被告於發生本案車禍事故後與告訴人發生口角，不思
    以理性方式處理，反而將告訴人推倒在地，復徒手抓告訴人
    衣領，並以腳踹告訴人身體，致告訴人受有如事實欄二所示
    傷害，迄今仍未與告訴人達成和解、調解或取得諒解，兼衡
    被告素行，有中度身心障礙，罹患雙相情緒障礙症（躁鬱症
    ），自陳二專畢業之智識程度，目前無業，沒有家人待扶養
    （見本院卷第70頁），且具中低收入戶身分（見交訴字卷第
    25、211頁臺北市中低收入戶卡）等一切情狀，量處如主文
    第2項所示之刑，並諭知易科罰金之折算標準，且就此與前
    開上訴駁回部分定應執行刑為拘役45日，並諭知易科罰金之
    折算標準。
據上論斷，應依刑事訴訟法第368條、第369條、第299條第1項前
段，刑法第277條第1項、第41條第1項前段、第51條第6款，刑法
施行法第1條之1第1項，判決如主文。
本案經檢察官柯怡如、王芷翎提起公訴，檢察官蕭方舟到庭執行
職務。
中　　華　　民　　國　　110 　年　　5 　　月　　18　　日
                  刑事第十八庭  審判長法  官  何俏美
　　　　　　　　　
                                      法  官  葉乃瑋
　　　　　　　　　　　　　　　　　　　
                                      法  官  黃紹紘
以上正本證明與原本無異。
過失傷害部分不得上訴。
如不服本判決其他部分，應於收受送達後20日內向本院提出上訴
書狀，其未敘述上訴之理由者並得於提起上訴後20日內向本院補
提理由書（均須按他造當事人之人數附繕本）「切勿逕送上級法
院」。
                                      書記官  顏淑華
中　　華　　民　　國　　110 　年　　5 　　月　　18　　日
附錄本案論罪科刑法條全文
中華民國刑法第277條
傷害人之身體或健康者，處5年以下有期徒刑、拘役或50萬元以
下罰金。
犯前項之罪，因而致人於死者，處無期徒刑或7年以上有期徒刑
；致重傷者，處3年以上10年以下有期徒刑。
中華民國刑法第284條
因過失傷害人者，處1年以下有期徒刑、拘役或10萬元以下罰金
；致重傷者，處3年以下有期徒刑、拘役或30萬元以下罰金。